【裁判字號】    92,判,851
【裁判日期】    920703
【裁判案由】    廢棄物清理法
【裁判全文】
最  高  行  政  法  院  判  決                    九十二年度判字第八五一號
    上  訴  人  臺中縣龍井鄉公所
    代  表  人  甲○○
    被 上訴 人  永隆五金鑄造廠股份有限公司
    代  表  人  乙○○
右當事人間因廢棄物清理法事件，上訴人對於中華民國九十年九月六日臺中高等行政
法院八十九年度訴字第三八六號判決，提起上訴。本院判決如左：
    主  文
原判決廢棄，發回臺中高等行政法院。
    理  由
本件被上訴人於原審起訴主張：被上訴人所屬車號ＳＣ─五四二號貨車，於八十八年
四月二十六日由陳棋水駕駛，將鑄造廢棄砂棄置於龍井鄉○○段第一六九四地號等土
地上，為臺中縣環保局會同龍津派出所員警現場查獲，並經臺中縣環保局八十八年五
月五日八八環一字第二六九五九號函以違反廢棄物清理法第十五條告發，上訴人於八
十八年五月十四日以八八龍鄉清字第七七三○號函依同法第二十四條科處罰鍰陸仟元
，被上訴人已於八十八年五月廿六日繳納在案。上訴人嗣再以八十八年九月十八日八
八龍鄉清字第一五八四二號函，限期文到壹個月內（即八十八年十月二十四日前）清
除完畢，屆時若未清除，按日連續處罰，而被上訴人未於限期屆滿前清除系爭事業廢
棄物，上訴人遂自八十八年十月二十五日起至九十年二月二十八日止，按日連續處罰
被上訴人每日六千元，被上訴人不服，循序提起本件行政訴訟。按本件之傾倒廢棄物
，確係經地主林裕義、周憲民等人之同意，則陳某之傾倒行為在主觀上，當無故意或
過失情事。且本案係環保局人員為取得証據，授意地主同意陳棋水傾倒廢棄物，即屬
於所謂「陷害教唆」，對此所生之行政上之效果，實不應由被上訴人承擔。又系爭廢
棄物之清運，因地主之設置路障，拒絕被上訴人清運，上訴人理應斟酌被上訴人有無
可清運之能力及條件而為處分，不應連續按日處罰。且系爭廢棄物為訴外人朱蔡絲派
人整平清理部分後，於現存證據中，均無從發見上開廢棄物之存在，上訴人竟仍持續
加以科罰，自屬不法。末查最高行政法院八十九年度判字第二五七三號及第三四一五
號判決，已揭示主管機關於施予按日連續處罰之前，除應踐行「告戒」程序外，尚須
盡「輔導、督促」受處分人改善的職責。就本案而言，上訴人除應適時提供法令規範
或提供合法清理機構名單、可行方法外，另應就清運之進度酌予排定，督促被上訴人
履行。惟上訴人捨此不為，當有所謂「裁量怠惰」或「裁量濫用」之情事。為此，求
為撤銷訴願決定及原處分等語。
上訴人則以：按被上訴人公司營運所產生之事業廢棄物，理應妥善處理，其貪圖一時
之便，擅自隨意尋找地點傾倒，即有主觀上之故意行為。本件係八十八年四月二十六
日經人民陳情，臺中縣環保局會同警員到達現場查獲，被上訴人以證人林裕義之證詞
，認有被環保人員陷害教唆之情事，惟林裕義之說詞非謂環保局人員指示陳棋水傾倒
廢棄物，也未證稱環保局何人所言，被上訴人上開主張，乃卸責之詞。又關於系爭棄
置地點入口之路障，位於私有土地上，理應被上訴人自行與該地權利人協調進入清運
。系爭棄置地點，因有另案傾倒廢棄物，經過累月混雜其中已難分辨，非如被上訴人
所稱該廢棄物已不存在等語，資為抗辯。
原審斟酌全辯論意旨及調查證據結果，以：按廢棄物清理法第三十四條第一項對於不
依規定清除處理之廢棄物之處置，既有明文規定。主管機關限期命違規行為人清除違
規之廢棄物，行為人未遵行時，主管機關僅得依上開規定代為清除，並向行為人求償
必要費用。至於同法第二十四條後段「限期改善」，所命改善者，應係指同法第十五
條所謂「事業廢棄物貯存、清除或處理之『方法及設施』」而言，非指逕將原傾倒之
廢棄物清除之謂，故主管機關不得以未為清除為由，對行為人按日連續處罰。因為行
政罰法中連續處罰之性質，係屬行政執行罰，本條後段規定連續處罰之目的，乃在督
促行為人履行未來之義務，亦即要求其對於貯存、清除或處理其廢棄物之方法及設施
加以改善，以免繼續製造污染。查被上訴人公司所有ＳＣ─五四二號貨車，於八十八
年四月廿六日由其職員陳棋水駕駛，載運該公司事業廢棄物即鑄造廢砂，傾倒於訴外
人林裕義等人共有之臺中縣龍井鄉○○段一六九四、一六九四-一、一六九四-二、一
六九四─三號土地上，為臺中縣環保局會同龍津派出所員警現場查獲，並經臺中縣環
保局八十八年五月五日八八環一字第二六九五九號函以違反廢棄物清理法第十五條告
發，上訴人於八十八年五月十四日八八龍鄉清字第七七三○號函依同法第二十四條罰
鍰陸仟元，被上訴人已於八十八年五月廿六日繳納在案。上訴人嗣再以八十八年九月
十八日八八龍鄉清字第一五八四二號函，限期文到壹個月內（即八十八年十月二十四
日前）清除完畢，屆時若未清除，按日連續處罰。被上訴人因地主要求將上開土地上
所有全部廢棄物清除完畢，否則不准其清除，且被上訴人所傾倒之鑄造廢砂亦已與他
人所傾倒之垃廢棄物混合難辨，又其後訴外人朱蔡絲又僱人以挖土機清除部分廢棄物
，目前已無從辨識被上訴人所倒之廢棄物是否尚存等情，為兩造所不爭執，並經證人
地主林裕義、周鏡鐘、承租人朱修真之母朱蔡絲、被上訴人之職員陳棋水、臺中縣環
保局職員即查獲當天在現場之蔡德一等到庭證述綦詳，復有查獲當天之照片、朱蔡絲
僱人挖除廢棄物之照片附卷可參，上訴人於連續處罰期間亦攝有照片附原處分卷可考
，均堪認定。準此，上訴人據以自八十八年十月二十五日起至九十年二月二十八日止
，按日連續處罰被上訴人每日六千元，係以被上訴人未於限期屆滿前清除系爭事業廢
棄物，且迄今仍未清除為由，惟姑不論系爭事業廢棄物是否尚存於事發土地上已非無
疑，且揆諸首揭說明，上訴人逕將廢棄物清理法第二十四條所定之「限期改善」，解
釋為「限期將原傾倒之廢棄物清除」，並以被上訴人迄未清除為由，對之按日連續處
罰，其適用法律難謂無違，訴願決定疏未糾正亦有未合，因將原處分及訴願決定予以
撤銷等情，為其判決之依據，固非無見。
本院查：按「事業廢棄物之清除、處理除以再利用方式外，應以左列方式為之：一自
行清除、處理。二共同清除、處理。三委託清除、處理。四境外處理。五其他經中央
主管機關許可之方式。」行為時廢棄物清理法第十三條第一項定有明文。又所謂廢棄
物之處理，指（一）中間處理：指事業廢棄物在最終處置前，以物理、化學、生物、
熱處理或其他處理方法，改變其物理、化學、生物特性或成分，達成分離、減積、去
毒、固化或安定之行為。（二）最終處置：指衛生掩埋、封閉掩埋、安定掩埋或海洋
棄置事業廢棄物之行為。（三）再利用：指事業機構產生之事業廢棄物自行、販賣、
轉讓或委託做為原料、材料、燃料、填土或其他經中央主管機關及目的事業主管機關
認定之用途行為，並應符合本標準規定者。為依行為時廢棄物清理法第十五條規定訂
定之事業廢棄物貯存清除處理方法及設施標準（以下簡稱方法及設施標準）第二條第
三款所明定。是以行為時廢棄物清理法第十五條所稱事業廢棄物之處理方法，應符合
中央主管機關之規定，即係指應符合上述標準第二條第三款所定處理方法。本件被上
訴人未依上開規定處理，違規將鑄造廢棄砂棄置於龍井鄉○○段第一六九四地號等土
地上，為臺中縣環保局會同龍津派出所員警現場查獲，並經臺中縣環保局八十八年五
月五日八八環一字第二六九五九號函以違反廢棄物清理法第十五條告發，上訴人於八
十八年五月十四日以八八龍鄉清字第七七三○號函依同法第二十四條科處罰鍰陸仟元
，被上訴人已於八十八年五月廿六日繳納在案。上訴人嗣以八十八年九月十八日八八
龍鄉清字第一五八四二號函知被上訴人，限期文到壹個月內（即八十八年十月二十四
日前）清除完成，屆時若未清除，依廢棄物清理法第二十四條規定，按日連續處罰。
查該條所謂「改善」，係指停止違規行為、清理廢棄物、使受污染環境復原或其他應
遵行事項等行為，並非單指事業廢棄物貯存、清理或處理之方法及設施之改善。被上
訴人未依上揭「方法及設施標準」之規定處理其事業廢棄物，上訴人令其清除，其意
即令將所傾倒之廢棄物搬移至合法處理場所，使受污染地面復原，實即要求處理方法
之改善，自包含於第二十四條所規定「改善」之範圍。如未於期限內改善，主管機關
自應連續處罰。惟查第二十四條連續處罰之規定，其目的在督促行為人排除因其違規
行為所造成污染環境之現狀，以實現履行義務之合法狀態，類似強制執行之一種手段
，固具有行政執行罰之性質。而同法第三十四條第一項係規定主管機關對於事業機構
、受託清除處理廢棄物、仲介非法清除處理廢棄物者、容許或因重大過失致廢棄物遭
非法棄置於其土地之土地所有人、管理人或使用人，命限期清除處理，逾期不為清除
處理時，得代為清除處理，並向其求償清理、改善及衍生之必要費用。亦為強制命履
行義務之方法之一，惟主管機關是否採代為清除處理之方式，有裁量權限。是主管機
關對不依規定清除處理之廢棄物，採用何種方式督促違規人清除處理，始能有效維護
環境免於被污染，自有裁量決定之權。尚難認第三十四條第一項規定即排除第二十四
條後段之適用。原判決謂同法第二十四條後段「限期改善」，所命改善者，應係指同
法第十五條所謂事業廢棄物貯存、清除或處理之「方法及設施」而言，非指逕將原傾
倒之廢棄物清除之謂。又主管機關命違規行為人清除違規之廢棄物，行為人未遵行時
，主管機關僅得依同法第三十四條第一項規定代為清除，而不得依第二十四條後段規
定按日連續處罰云云，所適用法規即有不當。本件被上訴人未於限期屆滿前清除系爭
事業廢棄物，上訴人遂依同法第二十四條規定自八十八年十月二十五日起至九十年二
月二十八日止，按日連續處罰被上訴人每日六千元，固無不合。惟系爭事業廢棄物由
被上訴人自行清理有無事實上之困難？如被上訴人為清除該廢棄物須進入案外人土地
，而土地所有人是否允許其進入？系爭廢棄物是否與其他廢棄物混雜而不易辨認分離
，致無從由被上訴人單獨清除，而由上訴人依同法第三十四條第一項規定代為清除處
理，較能有效達成維護環境免於被污染之目的？凡此關係上訴人採連續處罰有無失當
情事，應由事實審之原審查明。上訴意旨指摘原判決違背法令，求為廢棄，為有理由
。
據上論結，本件上訴為有理由，依行政訴訟法第二百五十六條第一項、第二百六十條
第一項，判決如主文。
中    華    民    國    九十二      年      七        月      三        日
                    最 高 行 政 法 院  第 五 庭
                                審 判 長 法  官      徐  樹  海
                                         法  官      廖  宏  明
                                         法  官      鄭  淑  貞
                                         法  官      林  家  惠
                                         法  官      林  茂  權
右  正  本  證  明  與  原  本  無  異
                                         法院書記官  阮  桂  芬
中    華    民    國    九十二      年      七        月      三        日


司法院資訊處製作；財團法人民間司法改革基金會備份。
